【裁判字號】    99,上訴,1381
【裁判日期】    991101
【裁判案由】    偽造文書等
【裁判全文】
臺灣高等法院臺中分院刑事判決        99年度上訴字第1381號
上  訴  人
即  被  告  乙○○
選任辯護人  洪明儒  律師
上列上訴人因偽造文書等案件，不服臺灣南投地方法院98年度訴
字第439號中華民國99年6月18日第一審判決（起訴案號：臺灣南
投地方法院檢察署98年度偵字第1496號），提起上訴，本院判決
如下：
    主  文
原判決撤銷。
乙○○無罪。
    理  由
一、公訴意旨謂以：被告乙○○係位在南投縣草屯鎮○○路1130
    號臺亞石油股份有限公司臺亞草屯交流道加油站（以下簡稱
    臺亞草屯交流道加油站）之工讀生，其利用被害人丁○○、
    丙○○2人分別於民國97年6月8日3時13分許、同年月10日4
    時13分許，至上開加油站加油，並分別持遠東商業銀行股份
    有限公司（以下簡稱遠東商銀）所核發卡號000000000000**
    **號（起訴書漏載上開卡號1碼）、000000000000****號信
    用卡（為免揭露上開信用卡卡號，有關上開2信用卡卡號之
    末4碼，均詳卷）刷卡支付加油款之際，抄錄前開信用卡卡
    號、信用卡有效期限及信用卡背面之授權碼後，基於行使偽
    造準私文書及意圖為自己不法所有之犯意，未得被害人丁○○、丙○○之同意，先後於同年7月7日13時52分許、同年7
    月20日20時47分許，利用網際網路設備連接到特約商店雅虎
    國際資訊股份有限公司（以下簡稱雅虎公司）網站，輸入上
    揭信用卡卡號、有效期限、授權碼、繳款金額之消費簽單電
    磁紀錄，偽造被害人丁○○、丙○○同意以信用卡支付購貨
    款新臺幣（下同）3100元、1710元，雅虎公司得據以向遠東
    商銀請款，再由遠東商銀轉向被害人丁○○、丙○○本人請
    款之意之準私文書，並透過網路傳送而行使之，致雅虎公司
    誤認係被害人丁○○、丙○○本人或經其同意刷卡而交付商
    品後，向特約收單銀行請款，發卡銀行即遠東商銀則依循信
    用卡機制之電腦資料，誤認係被害人丁○○、丙○○本人消
    費而如數墊付消費款項，足以生損害於被害人丁○○、丙○○、雅虎公司及遠東商銀，因認被告涉犯刑法第216條、第
    210條之行使偽造私文書罪及同法第339條第1項之詐欺取財
    罪等罪嫌。
二、按犯罪事實應依證據認定之，無證據不得認定犯罪事實；又
    不能證明被告犯罪者，應諭知無罪之判決，刑事訴訟法第15
    4條第2項、第301條第1項分別定有明文。次按事實之認定，
    應憑證據，所謂證據，須適於為被告犯罪事實之證明者，始
    得採為斷罪資料，如未能發現相當證據，或證據不足以證明
    ，自不能以推測或擬制之方法以為裁判基礎；又認定不利於
    被告之事實，須依積極證據，苟積極證據不足為不利於被告
    事實之認定時，即應為有利於被告之認定，更不必有何有利
    之證據，最高法院53年臺上字第2750號 、30年上字第816號
    、40年臺上字第86號分別著有判例可資參照。另認定犯罪事
    實應依證據，為刑事訴訟法所明定，故被告否認犯罪事實所
    持之辯解，縱屬不能成立，仍非有積極證據足以證明其犯罪
    行為，不能遽為有罪之認定，此最高法院30年上字第1831號
    亦著有判例。再無論直接證據或間接證據，其為訴訟上之證
    明，須於通常一般之人均不致有所懷疑，而得確信為真實之
    程度者，始得據為有罪之認定。又刑事訴訟法第161條第1項
    規定：檢察官就被告犯罪事實，應負舉證責任，並指出證明
    之方法。因此，檢察官對於起訴之犯罪事實，應負提出證據
    及說服之實質舉證責任。倘其所提出之證據，不足為被告有
    罪之積極證明，或其指出證明之方法，無從說服法院以形成
    被告有罪之心證，基於無罪推定之原則，自應為被告無罪判
    決之諭知（最高法院著有92年臺上字第128號判例要旨參照
    ）。
三、本件公訴人認被告涉犯上開行使偽造準私文書、詐欺取財罪
    嫌，主要無非係以被告於警、偵訊時均供稱其有於97年6月8
    日3時13分許、同年月10日4時13分許，在臺亞草屯交流道加
    油站獨自1人為被害人丁○○、丙○○2人加油並刷卡等語、
    證人丁○○、丙○○於警詢時之證述、證人即遠東商銀信用
    卡部人員戊○○於警詢時之證稱、證人即遠東商銀法務人員
    趙景武於偵訊時之證詞、證人即臺亞草屯交流道加油站助理
    黃苑亭於警、偵訊時之證述、臺亞加油站員工上下班之刷卡
    紀錄表、排班表、簽單、信用卡刷卡消費紀錄在卷為其論據
    。惟訊據被告堅決否認有何上揭犯行，辯稱：伊並未抄錄前
    開信用卡卡號等資料，亦未盜用前開信用卡卡號等資料在網
    路進行交易等語。
四、證據能力方面：
（一）按被告以外之人（包括證人、鑑定人、告訴人、被害人及
      共同被告等）於檢察事務官、司法警察官或司法警察調查
      中所為之陳述，與審判中不符時，其先前之陳述具有較可
      信之特別情況，且為證明犯罪事實存否所必要者，得為證
      據，刑事訴訟法第159條之2定有明文。所謂「前後陳述不
      符」之要件，應就前後階段之陳述進行整體判斷，以決定
      其間是否具有實質性差異，惟無須針對全部陳述作比較，
      陳述之一部分有不符，亦屬之。經查，被告之選任辯護人
      於本院準備程序中爭執證人戊○○於警詢所為陳述之證據
      能力（見本院卷第50頁反面），因證人戊○○業經原審於
      審理時傳喚到庭作證，而其於原審審理所為之證述情節，
      核與其於警詢時所為之陳述並無不符之處，因而與刑事訴
      訟法第159條之2所規定：「被告以外之人於司法警察調查
      中所為之陳述，與審判中『不符』時，其先前之陳述具有
      較可信之特別情況，且為證明犯罪事實存否所必要者，得
      為證據」之要件不合，亦核無刑事訴訟法第159條之3至第
      159條之5所規定之傳聞法則例外之情形，且經被告之選任
      辯護人認係審判外之陳述而爭執其證據能力，依上所述，
      本院認證人戊○○於警詢所為之陳述，應無證據能力，至
      其於警詢中之陳述如用為彈劾證人或被告陳述之憑信性證
      據，則無不可，並非法所禁止，附予敘明。
（二）按刑事訴訟法第159條之1第2項規定：「被告以外之人於
      偵查中向檢察官所為之陳述，除顯有不可信之情況者外，
      得為證據。」。然刑事訴訟法為保障被告之反對詰問權，
      已採納英美之傳聞法則，而被告以外之人於偵查中向檢察
      官所為之陳述，其本質屬傳聞證據，依傳聞法則，原無證
      據能力，係因立法者以刑事訴訟法規定檢察官代表國家偵
      查犯罪、實施公訴，依法有訊問被告、證人、鑑定人之權
      ，且實務運作時，偵查中檢察官向被告以外之人所取得之
      陳述，原則上均能遵守法律規定，不致違法取供，其可信
      性極高，為兼顧理論與實務為由，而例外設定其具備非顯
      不可信之要件時，得為證據。查證人黃苑亭、趙景武於偵
      訊時之證述，均已依法於檢察官訊問前具結，可擔保其等
      係據實陳述，又檢察官、被告及其辯護人對於上開證人之
      證詞未曾主張有非出於真意或有何違法取供之情形，本院
      亦查無檢察官有以不正方法取證之情事，是足認證人黃苑
      亭、趙景武於偵查中向檢察官所為之證述，應均具有證據
      能力，得為本案之證據。
（三）按刑事訴訟法第159條之5規定：「（第1項）被告以外之
      人於審判外之陳述，雖不符前4條之規定，而經當事人於
      審判程序同意作為證據，法院審酌該言詞陳述或書面陳述
      作成時之情況，認為適當者，亦得為證據。（第2項）當
      事人、代理人或辯護人於法院調查證據時，知有第159條
      第1項不得為證據之情形，而未於言詞辯論終結前聲明異
      議者，視為有前項之同意」，其立法意旨在於傳聞證據未
      經當事人之反對詰問予以核實，原則上先予排除，惟若當
      事人已放棄詰問或未聲明異議，基於證據資料愈豐富，愈
      有助於真實發現之理念，且強化言詞辯論原則，法院自可
      承認該傳聞證據例外擁有證據能力。經查，有關下述所引
      用其餘不符合刑事訴訟法第159條之1至第159條之4規定之
      證據，業經本院於審理時當庭直接提示而為合法之調查，
      且檢察官、被告及其辯護人均未於言詞辯論終結前聲明異
      議，本院審酌前開證據作成或取得之狀況，並無非法或不
      當取證之情事，故認為適當而均得以作為證據，是前開證
      據依刑事訴訟法第159條之5之規定，具有證據能力。
五、本院查：
（一）被告自96年10月間起在臺亞草屯交流道加油站擔任加油工
      讀生，且其曾先、後於97年6月8日凌晨3時13分許、同年6
      月10日凌晨4時13分許為顧客丁○○、丙○○從事加油服
      務，並收取上開2人之遠東商銀信用卡刷卡後歸還與丁○○、丙○○2人，且當時僅有被告1人在該加油站值班等情
      ，固據被告於警詢、偵查及本院供述無訛（分見偵卷第7
      頁、第133、134頁、本院卷第51頁正、反面），且有臺亞
      加油站排休表1件（見偵卷第94頁）在卷可稽。又被害人
      丁○○、丙○○2人有於前開時間前至臺亞草屯交流道加
      油站使用信用卡支付消費款，嗣分別於97年7月7日、同年
      7 月20日，遭不詳姓名之人利用網際網路設備連接到雅虎
      公司網站，盜用前開信用卡之卡號等資料使用刷卡消費等
      情，雖亦據證人丁○○、丙○○於警詢時證述為真（見偵
      卷第115至117頁、第122至124頁）。然本案所應審究者，
      乃是否得以僅單憑被告曾先、後於上開時間收受被害人丁○○、丙○○2人以信用卡支付加油消費款而為刷卡，即
      可逕行推論確定係被告抄錄上開信用卡之卡號等資料並在
      網路上加以盜用進行交易，先予敘明。
（二）公訴人起訴書認被告涉有前開罪嫌，主要係以被害人丁○○、丙○○均曾前至臺亞草屯交流道加油站加油，並使用
      前開信用卡刷卡付費，被害人丁○○、丙○○前至該加油
      站持信用卡消費之時間，均係由被告1人值班，且使用信
      用卡進行網路消費時，須登錄信用卡背面之識別碼，而前
      開加油站列印之信用卡簽單，並無信用卡背面之識別碼，
      已分據證人即遠東商銀人員趙景武、臺亞草屯交流道加油
      站助理黃苑亭於偵訊時證述明確（見偵卷第146、134頁）
      等情為據。惟本案被害人丁○○、丙○○2人前開信用卡
      遭盜用在網路上交易，係以在網路上輸入信用卡之卡號、
      有效期間、信用卡背面之識別碼（即簽名欄上方數字之末
      3碼）及消費金額，即可進行信用卡之網路交易等情，已
      據證人即遠東商銀人員戊○○於原審審理時證述為真（見
      原審卷第79頁），則依證人戊○○前開於原審審理時之證
      稱內容，只要曾接觸或觀看過被害人丁○○、丙○○2人
      上開信用卡之人，均可輕易取得已明顯標示在信用上之卡
      號、有效期間及識別碼之資料，實並非僅有被告1人可以
      取得上開信用卡卡號、有效期間及識別碼資料。又被害人
      丁○○、丙○○2人分別於97年6月8日及同年6月10日前往
      臺亞草屯交流道加油站使用信用卡消費後，距離其等先、
      後於97年7月7日、同年7月20日遭人在網路上盜用信用卡
      之時間，已有相當之間隔，且依被害人丁○○、丙○○2
      人上開信用卡消費紀錄（見原審卷第28至第32頁，同偵卷
      第30至32頁）所示，被害人丁○○、丙○○2人自上揭前
      至臺亞草屯交流道加油站加油持卡消費後起至遭盜用信用
      卡在網路交易止之該期間內，被害人丁○○曾於97年6月
      11日、同年6月17日、同年6月20日、同年6月25日及同年6
      月28日使用同一信用卡在其他特約商店刷卡消費共計5筆
      ，被害人丙○○亦曾於97年6月22日、同年6月28日、同年
      7月3日、同年7月7日使用上開同一信用卡刷卡消費總計6
      次（其中97年6月22日之刷卡消費次數為3次），則被害人
      丁○○、丙○○2人於上開期間使用信用卡消費而出示信
      用卡時，前開特約商店收受信用卡之人員，亦得以輕易自
      信用卡外觀獲取足以在網路盜用信用卡進行交易之信用卡
      卡號、有效期間及識別碼。公訴人以僅有被告1人有可乘
      之機而得以取得被害人丁○○、丙○○2人之前開信用卡
      之卡號、有效期間及識別碼，並據此作為認定係被告涉犯
      本案之前提，實則並不存在。
（三）又呂建村、簡泰立、劉麗芳、洪錦昭、吳翊銘、賴佳吟6
      人均曾持其等之遠東商銀信用卡至臺亞草屯交流道加油站
      刷卡消費後，分別於97年7月10日、同年7月7日、同年7月
      10日、同年7月20日、同年7月28日及同年8月1日遭不詳姓
      名之人在網路上盜用其等之信用卡等情，已據證人呂建村
      、簡泰立、劉麗芳、洪錦昭、吳翊銘、賴佳吟6人於警詢
      時（分見偵卷第107至109頁、第110至111頁、第112至114
      頁、第118至121頁、第125至127頁、第128至130頁）證述
      在卷。而移送機關即內政部警政署刑事警察局另移送被告
      涉嫌抄錄呂建村、簡泰立、劉麗芳、洪錦昭、吳翊銘、賴
      佳吟6人之遠東商銀信用卡卡號等資料並在網路上盜用信
      用卡交易之罪嫌，業經偵查檢察官以：吳翊銘僅以刷卡方
      式，至臺亞草屯交流道加油站加過2次油，惟卷內僅有吳
      翊銘於97年6月13日12時14分許，在該加油站刷卡加油之
      簽單，被告當時雖在值班，惟該次為吳翊銘刷卡者，經上
      開加油站清查係該站工讀生林聖翔，此有吳翊銘刷卡之簽
      單影本1紙（見偵卷第98頁下方之簽單）在卷可參，而吳
      翊銘另1次刷油加油之日期不詳，尚乏積極證據證明被告
      有盜錄吳翊銘信用卡資料，並加以盜用購物之情事；又移
      送機關並未查證呂建村、簡泰立、劉麗芳、洪錦昭、賴佳
      吟等人至臺亞草屯交流道加油站消費之確切時間，且本案
      卷證並無劉麗芳、洪錦昭、賴佳吟前至上開加油站刷卡之
      簽單，既無簽單可供查證何人為劉麗芳、洪錦昭、賴佳吟
      刷卡，尚難認定被告有盜錄劉麗芳、洪錦昭、賴佳吟信用
      卡資料，並加以盜用購物之行為；再卷附呂建村至前揭加
      油站刷卡加油之簽單有5張（見偵卷第100頁），經手刷卡
      者，被告有2次、吳美玉、張瓊雪、黃郁琇各1次；卷附簡
      泰立至上開加油站刷卡加油之簽單有6張（見偵卷第99頁
      ），經手刷卡者，鄭志安、林勝偉各2次、被告與吳美玉
      各1次，被告均非唯一為呂建村、簡泰立刷卡者，亦難確
      認呂建村、簡泰立之信用卡資料係被告所盜錄並盜用等理
      由，乃對被告為不起訴之處分，有該署98年度偵字第14
      96號不起訴處分書1份在卷可考（見偵卷第154、155頁）
      ，並有前開簽單12張（分見偵卷第98、100、99頁）在卷
      可憑。是依前揭不起訴處分書之認定，上揭遭盜用信用卡
      之人既有無法證明係被告值班之際前來使用信用卡刷卡消
      費（指持卡人吳翊銘部分）之情事，亦有非僅被告接受刷
      卡之持卡人於網路上遭盜用信用卡（指持卡人呂建村、簡
      泰立部分）之情形，則縱臺亞草屯交流道加油站人員有可
      疑之處，然依前所述，公訴人以被害人丁○○、丙○○2
      人前至臺亞草屯交流道加油站消費時，均係由被告從事加
      油服務及刷卡，即逕行推認係被告抄錄、盜用被害人丁○○、丙○○2人之信用卡資料，其間之連結性似尚嫌薄弱
      而欠缺積極確切之事證足以佐證。公訴人未詳究並續予追
      查在臺亞草屯交流道加油站持遠東商銀信用卡消費之持卡
      人，遭抄錄、盜用信用卡之真正原因，忽略該加油站員工
      亦有可能在其非值班時段、以檢察官尚未查知之方式，獲
      取客戶之信用卡卡號、有效期間及識別碼等資料一情，率
      徒以被告曾接受被害人丁○○、丙○○2人前來加油站以
      信用卡刷卡消費，即遽予推測係被告抄錄、盜用被害人丁○○、丙○○2人前開遠東商銀信用卡，尚嫌速斷。況證
      人即被害人丁○○、丙○○2人於警詢時，均未指證被告
      於接受其等信用卡刷卡時，有何異常之足以抄錄、盜錄信
      用卡資料之舉動（見偵卷第122至124頁、第115至117頁）
      ，且倘被告果有抄錄被害人丁○○、丙○○2人信用卡之
      卡號、有效期間及識別碼等資料，以利其在網路上盜用之
      意，至愚當無可能選擇於其自己獨自1人值班之時間為之
      ，明顯自陷己於不利之境地之理。
（四）再被害人丁○○、丙○○2人遭盜用信用卡在網路上交易
      ，係欲用以支付雅虎公司拍賣平台網站之刊登及廣告費用
      ，且使用該公司刊登、廣告服務之人即為帳號hpmqakg、n
      icety8507之申請持有人等情，有雅虎公司99年4月26日雅
      虎資訊（九九）字第01843號函1份在卷可憑（見原審卷第
      94、95頁）。而公訴人既未舉證上開帳戶申請人hpmqakg
      、nicety8507即係被告本人、或該等帳號申請人與被告具
      有何關聯性之事證，自難僅以主觀推論而認係被告盜用被
      害人丁○○、丙○○2人之信用卡支付上開網站之刊登、
      廣告費用，或係被告將所抄錄之信用卡卡號、有效期間及
      識別碼提供與上開帳戶之申請人在網路上盜用信用卡進行
      交易。
（五）綜上所陳，被告辯稱伊並未抄錄被害人丁○○、丙○○2
      人之信用卡卡號、有效期間及識別碼等資料，亦未在網路
      上盜用前開信用卡消費等語，足以採信。被告之選任辯護
      人向本院聲請向雅虎公司函查上開帳號申請人hpmqakg、n
      icety8507有無提供將來網路拍賣款項之匯款銀行帳戶，
      以究明真正在網路上盜用被害人丁○○、丙○○2人信用
      卡之人；惟本院酌以上開2帳號之申請人既係盜用被害人
      丁○○、丙○○2人之信用卡以支付刊登網頁及廣告費用
      ，其等於預為犯罪之際，為躲避追查，當已事先使用人頭
      申請帳號及帳戶，委難查悉其等之真實身分，且公訴人所
      舉前開事證，依上所述，均已無法證明被告有抄錄被害人
      丁○○、丙○○2人前揭信用卡卡號等資料之行為，故本
      院經核認尚無調查之必要，附予敘明。本件公訴人所憑之
      前開證據，無論直接或間接證據，均尚未達於一般之人均
      可得確信而無合理之懷疑存在之程度，此外，本院亦查無
      其他積極確切之證據，足以證明被告確應負本件經檢察官
      起訴之前開罪責，被告之犯行尚屬不能證明。原審未詳細
      審酌上情，致對被告為科刑之判決，自有未洽。被告上訴
      意旨否認犯罪，並據以指摘原審判決不當，則屬有理由，
      依照前述刑事訴訟法之規定與最高法院判例要旨，及罪疑
      唯有利於被告之原則，自應由本院將原審判決撤銷改判，
      諭知被告為無罪之判決，以免冤抑。
據上論斷，應依刑事訴訟法第369條第1項前段、第364條、第301
條第1項，判決如主文。
本案經檢察官甲○○到庭執行職務。
中    華    民    國    99    年    11    月    1     日
            刑事第八庭  審判長法  官  羅  得  村
                              法  官  簡  源  希
                              法  官  李  雅  俐
以上正本證明與原本無異。
檢察官得上訴。
如不服本判決應於收受送達後十日內向本院提出上訴書狀，其未
敘述上訴之理由者，並得於提起上訴後十日內向本院補提理由書
（均須按他造當事人之人數附繕本）「切勿逕送上級法院」。
                              書記官  李  妍  嬅
中    華    民    國    99    年    11    月    1     日

司法院資訊處製作；財團法人民間司法改革基金會備份。
